臺灣高等法院民事判決
109年度上易字第866號
上  訴  人  邱秋菊  
訴訟代理人  楊擴擧律師
被上訴人    施創勝  
訴訟代理人  洪大植律師
上列當事人間請求損害賠償事件，上訴人對於中華民國109年6月
16日臺灣新北地方法院107年度訴字第2073號第一審判決提起上
訴，本院於109年9月2日言詞辯論終結，判決如下：
    主  文
原判決關於駁回上訴人後開第二項之訴部分，及該部分假執行之
聲請，暨訴訟費用之裁判（除確定部分外）均廢棄。
被上訴人應再給付上訴人新臺幣貳拾壹萬參仟貳佰玖拾柒元，及
自民國一０七年七月三十一日起至清償日止，按年息百分之五計
算之利息。
其餘上訴駁回。
第一審（除確定部分外）、第二審訴訟費用，由上訴人負擔百分
之二，餘由被上訴人負擔。
    事實及理由
一、上訴人主張：伊於民國106年11月15日與被上訴人簽訂不動
    產買賣契約書（下稱系爭契約），以新臺幣（下同）580萬
    元購買被上訴人所有坐落新北市○○區○○段000○00000地號土
    地（應有部分均為80700分之1645，下稱系爭土地）及其上
    門牌號碼新北市○○區○○路00○0號5樓（含增建6樓《下稱系爭6
    樓》，單指5樓部分稱系爭5樓）建物（下稱系爭房屋，與系
    爭土地合稱系爭房地），被上訴人並出具標的物現況說明書
    （下稱系爭現況說明書），保證系爭房屋並無滲漏水情形。
    嗣被上訴人於106年12月28日交屋，伊於同年月31日遷入，
    隔日即發現系爭房屋內竟有多處牆面粉刷剝落（俗稱壁癌）
    、潮斑、白華滲漏及漏水之情形，甚為嚴重，並有多處漏水
    修補之痕跡，足見被上訴人確有隱匿系爭房屋存有嚴重滲漏
    水情形而未告知伊。兩造已就滲漏水瑕疵修復問題多次協商
    ，惟被上訴人迄今仍拒絕修繕及負擔損害賠償責任，經伊送
    請鑑定後，系爭6樓之修復費用為21萬8,760元，被上訴人應
    於此金額範圍內減少價金，經減少價金後，被上訴人受領此
    部分價金即無法律上原因，應依不當得利規定返還，另系爭
    6樓欠缺被上訴人所保證之品質，被上訴人應依物之瑕疵擔
    保或不完全給付規定負擔賠償之責。爰依民法第359條、第3
    60條、第179條、第227條第1項規定，擇一求為命：被上訴
    人應給付上訴人21萬8,760元及自起訴狀繕本送達翌日起至
    清償日止，按年息5%計算利息之判決等語。【原審判決判命
    被上訴人應給付上訴人18萬2,900元本息，及駁回上訴人其
    餘請求部分，未據被上訴人、上訴人聲明不服，均不在本院
    審理範圍內】
二、被上訴人則以：系爭房屋之滲漏水為老舊公寓長年累積導致
    之正常屋況，上訴人簽約前多次入內勘查，顯已知悉而仍願
    購買，伊並無隱匿瑕疵，況系爭6樓部分依約為現況點交，
    且屬附加價值未計入買賣價金，伊不因系爭6樓滲漏水之瑕
    疵負擔保之責，又系爭房屋已考慮現況而以低於市價出售，
    上訴人並無受有損害或減少價金之餘地等語，資為抗辯。
三、原審就此部分為上訴人敗訴之判決，上訴人不服，提起上訴
    ，上訴聲明：㈠原判決關於駁回上訴人後開第㈡項之訴部分，
    及該部分假執行之聲請均廢棄。㈡被上訴人應再給付上訴人2
    1萬8,760元，及自107年7月31日起至清償日止，按年息5%計
    算之利息。被上訴人答辯聲明：上訴駁回。
四、上訴人主張伊於106年11月15日與被上訴人簽訂系爭契約，
    以580萬元價格向被上訴人購買系爭房地，被上訴人於106年
    12月28日交屋，伊於同年月31日遷入，被上訴人於簽約時所
    附系爭現狀說明書內關於「建物現況是否有滲漏水情形」欄
    位係勾選「否」等情，為被上訴人所不爭執（本院卷第74頁
    ），並有系爭契約、系爭現況說明書影本在卷可稽（原審卷
    第29至63頁），自堪信為真實。惟上訴人主張被上訴人應對
    系爭6樓之滲漏水負瑕疵擔保及不完全給付之責，減少價金
    後應返還21萬8,760元本息等情，為被上訴人所否認，並以
    前詞置辯。經查：
　㈠按物之出賣人對於買受人，應擔保其物於依民法第373條之規
    定危險移轉於買受人時，無滅失或減少其價值之瑕疵，亦無
    滅失或減少其通常效用或契約預定效用之瑕疵，民法第354
    條第1項前段定有明文。所謂物之瑕疵係指存在於物之缺點
    而言；凡依通常交易觀念，或依當事人之決定，認為物應具
    備之價值、效用或品質而不具備者，即為物有瑕疵，且不以
    物質上應具備者為限（最高法院73年台上字第1173號判例意
    旨參照）。次按買賣因物有瑕疵，而出賣人依前5條（第354
     至358條）之規定，應負擔保之責者，買受人得解除其契約
    或請求減少其價金，但依情形，解除契約顯失公平者，買受
    人僅得請求減少價金，民法第359條亦有明文規定。末按無
    法律上之原因而受利益，致他人受損害者，應返還其利益；
    雖有法律上之原因，而其後已不存在者，亦同；同法第179
    條定有明文。
　㈡查系爭契約之買賣標的物包含系爭6樓部分，此為兩造所不爭
    執，如同前述，則依上開規定，被上訴人自應擔保交付系爭
    6樓予上訴人時，無滅失或減少其價值之瑕疵，亦無滅失或
    減少其通常效用或契約預定效用之瑕疵。系爭房屋經送新北
    市建築師公會（下稱鑑定單位）鑑定是否有漏水、滲水之瑕
    疵，鑑定結果認為：系爭房屋（5樓含增建6樓）有漏水、滲
    水瑕疵；5樓前陽台頂版面漆剝離（如鑑定報告《下同》照片2
    ）、5樓客廳天花板及天花板內頂版滲水漬跡（如照片3、4
    ）、5樓主臥室天花板及天花板內頂版滲水漬跡（如照片5、
    6）、5樓主臥室牆面漆剝落（如照片7）、6樓原有5樓屋頂
    女兒牆磁磚滲水痕跡及壁磚隆起（如照片15），以上瑕疵研
    判係6樓原有5樓屋頂女兒牆頂部粉刷層裂損（如照片14），
    女兒牆（如照片15）及屋頂平台地坪（如照片17）防水層因
    年久老化，或因增建6樓之二次施工可能破壞原有防水層，
    造成防水效果失效，水經由屋頂平台地坪滲入所致；由天花
    板內部頂板的滲水漬跡，研判系爭房屋有滲漏水瑕疵才於頂
    版下方裝設天花板覆蓋，應在裝設天花板之前即有此現象；
    系爭房屋5樓已約有30年屋齡，而增建之6樓依現況研判亦有
    多年時間，其屋頂或外牆防水層會因年久老化而防水失效，
    研判系爭房屋之滲漏水瑕疵，其部分原因應與屋齡狀況有關
    等語，有鑑定單位108年11月21日新北市建師鑑字第476號鑑
    定報告（下稱系爭鑑定報告）在卷可證（置於卷外）。足見
    系爭6樓在被上訴人交付上訴人時確有前揭之滲漏水瑕疵存
    在。又兩造簽訂系爭契約時，被上訴人已於系爭契約第9條
    第5項約定保證本買賣標的物於交屋前無存在物之瑕疵（例
    ：傾斜、龜裂等影響結構安全或滲漏水、海砂屋、輻射屋…
    等瑕疵），並於系爭現況說明書內關於「建物現況是否有滲
    漏水情形」欄位勾選「否」（原審卷第33、61頁），且系爭
    6樓之上開滲漏水瑕疵已足以影響系爭房屋之價值、效用、
    居住品質等，故上訴人主張被上訴人交付之系爭6樓，確有
    未具備契約預定效用之瑕疵存在，被上訴人應依民法第359
    條規定負瑕疵擔保之責，自有所據。
　㈢被上訴人固抗辯系爭房地成交前，上訴人已多次入內查看，
    對於系爭6樓現況清楚知悉，且系爭6樓屬附贈設備性質，伊
    依現況交付，縱有瑕疵，伊亦不負擔保之責云云。惟查：
　⒈被上訴人已於系爭契約第9條第5項約定、系爭現況說明書中
    ，明確表示系爭房屋並無滲漏水情形，如同前述，則被上訴
    人依系爭契約應交付之系爭房屋（包含系爭6樓）之現況，
    自必須是無滲漏水情形之房屋。被上訴人雖抗辯系爭6樓部
    分並不在系爭契約第9條第5項、系爭現況說明書所擔保無滲
    漏水之範圍云云。然系爭6樓係無所有權登記之增建，與系
    爭5樓間有內梯，可由系爭5樓直接上系爭6樓，系爭5樓、6
    樓必須一同買賣，無法割裂出售等情，為兩造所自陳（本院
    卷第99、130頁），並有土地建物查詢資料在卷可參（原審
    卷第323頁），足見系爭6樓缺乏構造上及使用上之獨立性，
    係依附5樓而增建之附屬建物，於所有權之歸屬上，自與系
    爭5樓同一。兩造對於系爭6樓係與系爭5樓一併出售乙節除
    從無爭執外，復於系爭契約第2條「增建或占用部分」特別
    記載「現況頂樓加蓋依現況交買方」（原審卷第29頁），足
    見系爭6樓確係買賣標的，則系爭契約第9條第5項約定之範
    圍自涵蓋系爭6樓。又系爭現況說明書雖僅記載地址「新北
    市○○區○○路00○0號5樓」（原審卷第61頁），然系爭6樓本附
    屬於系爭5樓，且為買賣標的物之一部，系爭現況說明書上
    亦未將系爭6樓明確排除在外，則系爭現況說明書上之記載
    ，解釋上自應包含系爭6樓。證人即系爭房地仲介人員黃士
    豪亦證稱：系爭現況說明書關於「建物現況是否有滲漏水情
    形」勾選「否」係包括系爭6樓等語（原審卷第386頁）。故
    被上訴人抗辯系爭契約第9條第5項、系爭現況說明書之範圍
    並不包含系爭6樓云云，自無足採。亦無礙於被上訴人就系
    爭6樓應負之物之瑕疵擔保責任之認定。
　⒉按買受人於契約成立時，知其物有前條第1項所稱之瑕疵者，
    出賣人不負擔保之責，民法第355條第1項定有明文。被上訴
    人抗辯關於系爭6樓滲漏水之瑕疵，被上訴人於買受前即已
    知悉，故伊不負擔保之責云云，則自應就上訴人於系爭契約
    成立時確已知悉系爭6樓之滲漏水瑕疵存在乙節，負舉證之
    責。被上訴人固舉被證3之錄影光碟及被證3-1、3-2錄影譯
    文為證（原審卷第359至361頁），惟觀諸上開光碟及譯文內
    容，並無從證明上訴人確已知悉系爭6樓有如鑑定報告所示
    之滲漏水情形後仍簽立系爭契約，或被上訴人已於簽約以前
    告知上訴人系爭6樓有滲漏水之情狀。況且，上訴人入住發
    現系爭房屋有滲漏水之瑕疵後，即聯絡黃士豪協助與被上訴
    人商討瑕疵修復問題，黃士豪復證稱：系爭房屋伊本人帶看
    的次數是2次，系爭6樓的每個房屋和陽台都有看，上訴人有
    問房屋是否有漏水、兇殺等，伊告訴上訴人屋主簽約時有簽
    產權說明書，會再提供給伊看；系爭6樓有3個房，看的時候
    ，在鑑定報告編號11、12的儲藏室，門開的右手邊的牆壁有
    放一個衣櫃，不是固定式也沒有黏在牆壁上，上訴人看的時
    候有表示有油漆脫落，擔心是否滲漏水，伊有搬衣櫃給她看
    ；（關於被證3之錄音譯文內容）伊不知道是哪一個房間，
    伊印象中在簽約前，對牆壁買方有疑慮是否有滲漏水，但伊
    不是滲漏水的專家，那面牆油漆有掉漆，但摸的時候是乾的
    ，伊不知是否有滲漏水，才跟上訴人說可以看產權調查書是
    否有勾漏水，產權調查書是勾沒有漏水，簽約時也是；交屋
    完，上訴人傳line給伊，她自己拍了照片表示好像是漏水，
    問伊要如何解決，後來與對方協調了大約4次，最後沒有達
    成協議等語（原審卷第382至386頁）。足見上訴人經仲介帶
    看系爭房屋，雖對於系爭5樓、6樓之牆壁有油漆脫落曾表示
    是否有滲漏水之疑慮，惟當下其與仲介均無法確定，嗣經仲
    介確認產權調查書（即系爭現況說明書後）告知上訴人被上
    訴人係勾選沒有漏水後，始相信系爭房屋沒有漏水瑕疵而予
    以購買，於交屋後發現系爭房屋有漏水問題，始詢問仲介解
    決方法。參以被證3-1之錄影譯文亦顯示上訴人曾發現系爭5
    樓、6樓有壁癌，但黃士豪嗣後確認不動產說明書後，有告
    知上訴人被上訴人係勾選沒有漏水等情事（原審卷第359頁
    ）。從而，尚難以上訴人於看屋時曾發覺系爭6樓牆壁有油
    漆脫落或壁癌現象，即認定上訴人於簽立系爭契約時，已明
    知系爭6樓有鑑定報告所記載除油漆脫落、壁癌以外之滲漏
    水瑕疵而仍決意買受系爭房屋，被上訴人據此抗辯伊對系爭
    6樓滲漏水之瑕疵不負擔瑕疵擔保之責云云，自不可採。
　⒊又系爭契約第2條「增建或占用部分」雖於空白處以手寫記載
    「現況頂樓加蓋依現況交買方」之文字（原審卷第29頁），
    惟解釋意思表示，應探求當事人之真意，此處之「現況」，
    於契約當事人之認知上，應係於交屋或看屋時所得發現之「
    現況」，包含所在位置、範圍、可確知之屋況；於看屋當下
    無法確知之滲漏水瑕疵，自非在上訴人看屋或簽約時
　　認知之「現況」，在無特別約明免除出賣人之瑕疵擔保責任
    之前提下，自難認上開現況交付之約定係在免除出賣人應負
    之瑕疵擔保責任。遑論被上訴人尚於系爭現況說明書之「建
    物『現況』是否有滲漏水情形」明確勾選「否」，益徵兩造於
    系爭契約第2條所約定之「現況」，亦係「無滲漏水」之現
    況。被上訴人抗辯依系爭契約第2條約定，伊對於系爭6樓滲
    漏水瑕疵無庸負責云云，亦無可取。
　⒋末按系爭契約第16條固約定：「乙方（即被上訴人）願意附
    贈甲方（即上訴人，下同）之設備如下：附贈設備以簽約時
    現況為主，如需辦理過戶費用由甲方負擔。」，且除記載「
    ⒙其他：固定物點交」，並緊接註明「附贈物品不負瑕疵擔
    保之責」外，餘記載「空屋點交」等語（原審卷第37頁）。
    然觀諸系爭契約文意，上開約定之附贈設備，係以下方例示
    之冰箱、洗衣機等家用設備，或已固定之衣櫃、廚具等設備
    ，非指系爭6樓之附屬建物，況系爭6樓係屬系爭契約第2條
    「增建或占用部分」約定之範圍，如同前述，故被上訴人抗
    辯系爭6樓係系爭契約第16條約定之附屬設備，伊不負瑕疵
    擔保之責云云，洵無足取。
  ㈣上訴人得依民法第359條、179規定請求返還21萬3,297元，及
    自107年7月31日起至清償止之法定遲延利息：
　⒈被上訴人對系爭6樓應負瑕疵擔保之責，如同前述，則上訴人
    依民法第359條規定，請求減少價金，自有理由。又上訴人
    主張系爭6樓應減少之金額為如附表一所示之21萬8,760元，
    係依鑑定單位所鑑估之修復費用為據。觀諸鑑定單位針對爭
    6樓瑕疵之修復費用雖鑑估為21萬8,760元，此有鑑定單位10
    9年4月21日新北市建師鑑字第148號函檢附之修復費用鑑估
    表可證（原審卷第449、453頁，同附表一內容）。然上訴人
    於買受系爭房屋前，至現場看屋時，已察覺系爭6樓有牆面
    油漆剝落之情形，另依系爭鑑定報告中「儲藏室天花板滲水
    漬跡、牆面漆剝落」之現況照片（即系爭鑑定報告照片10，
    系爭鑑定報告第3、21頁），亦屬肉眼可察知之情形，則上
    訴人已知悉天花板、牆面有油漆剝落之現象而仍予買受，對
    於油漆剝落之修復費用自非屬被上訴人應負擔之範圍，故如
    附表一項次7之「6樓天花板及牆面剝落重刷水泥漆」及依比
    例計算之稅捐利潤及管理費，自不在上訴人得請求減少價金
    之範圍內。至於附表一上其餘項目之修復費用，堪認均係修
    復系爭6樓滲漏水瑕疵所生之必要費用，而上訴人以580萬元
    購買系爭房地，所期待買受者係一無滲漏水瑕疵之系爭房屋
    （包含系爭5樓及6樓），現系爭6樓必須花費相當修復費用
    始能達到上訴人所約定買受之系爭6樓狀態，上訴人以修復
    費用為減少價金之數額，自屬合理。從而，扣除「6樓天花
    板及牆面剝落重刷水泥漆」及依比例計算之稅捐利潤及管理
    費，上訴人請求減少價金21萬3,297（計算式如附表二），
    應屬可採。經上訴人請求減少價金後，被上訴人受領此部分
    價金即屬無法律上原因，則上訴人依民法第179條規定請求
    被上訴人返還此部分金額，及自起訴狀繕本送達（即107年7
    月30日，原審卷第213頁）翌日即107年7月31日起至清償日
    止，按年息5%計算之利息，自有理由。
　⒉被上訴人固抗辯系爭房地之買賣價格與市價相比已甚低，上
    訴人並無受損害，亦不得減少價金云云。然房屋買賣價格之
    高低，影響因素眾多，除房屋之坐落位置、屋況、大小、屋
    齡通常會列為考量因素外，買賣當事人雙方主觀上對房屋之
    評價、喜好、經濟條件等，亦會影響成交價之高低，系爭契
    約既約定被上訴人應交付未有滲漏水瑕疵之系爭房屋，本件
    上訴人以580萬元之價格所約定買受者，即係一無滲漏水瑕
    疵之系爭房地，縱580萬元低於被上訴人向前手所買受之價
    格640萬元（參被上訴人與訴外人湯哲嘉之房地買賣契約書
    ，本院卷第143頁），或低於系爭房屋刊登出售廣告時之售
    價728萬元（原審卷第273頁），或與同時期市場上交易實價
    相比為低，均不得因此認定上訴人未因系爭6樓之滲漏水瑕
    疵受有損害，或不得減少價金。況被上訴人所提出之系爭房
    屋鄰近房屋成交資料表影本（原審卷第363至365頁）上所載
    房屋之屋齡多在22、23年之間，與系爭房屋於79年1月11日
    建築完成（原審卷第323頁），於系爭契約簽立時屋齡約28
    年亦有不同，尚不足以證明系爭房屋成交價確已低於市價。
    被上訴人復未能舉證證明系爭房地在有系爭鑑定報告所載之
    滲漏水瑕疵情況下，其合理交易價格必定高於580萬元，則
    其抗辯系爭房地買賣價格偏低，上訴人並無損害而不得請求
    減少價金云云，自無理由。此外，580萬元係系爭房地之整
    體對價，系爭契約並無特別區分系爭土地、系爭5樓、系爭6
    樓分別之交易價格，黃士豪固證稱系爭房地買賣價金沒有計
    算系爭6樓之價金云云（原審卷第386頁），然與系爭契約之
    約定不符，卷內亦無證據可佐證，應屬其個人意見，尚無礙
    於本院前揭認定。
　㈤上訴人依民法第359條、第179條規定請求被上訴人給付21萬3
    ,297元本息既有理由，其另依民法第360條、第227條第1項
    規定請求，本院即無庸審酌。又上訴人依民法第360條、第2
    27條第1項規定請求逾上開金額部分，上訴人亦未能證明受
    有該部分損害，亦應予駁回。　　
五、綜上所述，上訴人依民法第359條、第179條規定，請求被上
    訴人給付21萬3,297元，及自107年7月31日起至清償日止，
    按年息5%計算之利息部分，為有理由，應予准許；逾此部分
    之請求，為無理由，不應准許。從而原審就上開應准許部分
    ，為上訴人敗訴之判決，尚有未洽，上訴論旨指摘原判決此
    部分不當，求予廢棄改判，為有理由，爰由本院廢棄改判如
    主文第二項所示。至於上訴人之請求不應准許部分，原審為
    上訴人敗訴之判決，並駁回其假執行之聲請，經核並無不合
    ，上訴意旨指摘原判決此部分不當，求予廢棄改判，為無理
    由，應駁回此部分之上訴。
六、本件事證已臻明確，兩造其餘之攻擊或防禦方法及所用之證
    據，經本院斟酌後，認為均不足以影響本判決之結果，爰不
    逐一論列，附此敘明。
七、據上論結，本件上訴為一部有理由、一部無理由，依民事訴
    訟法第450條、第449條第1項、第79條，判決如主文。　
中　　華　　民　　國　　109 　年　　9 　　月　　23　　日
                  民事第二庭    
                      審判長法  官  陳容正
                            法  官  紀文惠
                            法  官　劉素如
附表一　　
項次 工程項目 單位 數量 單價（新臺幣，元） 複價（新臺幣，元） 1 6樓右後側外牆施工搭架 式 1 20,000 20,000 2 6樓右後側外牆清理填縫塗佈防水材 ㎡ 18 1,650 29,700 3 6樓頂蓋隙縫填補 式 1 1,800 1,800 4 6樓屋頂平台地坪清理整平 ㎡ 85 180 15,300 5 6樓屋頂平台地坪重作防水層 ㎡ 85 811 68,935 6 6樓屋頂平台地坪水泥粉刷保護層 ㎡ 85 397 33,745 7 6樓天花板及牆面漆剝落重刷水泥漆 ㎡ 25 190 4,750 8 其他零星整修 式 1 10,454 10,454 9 廢料清理及運什費 式 1 5,542 5,542 10 稅捐利潤及管理費 式 1 28,534 28,534 合計     218,760 
　　　　　　　　　　　　
附表二　
⒈附表一項次6之稅捐利潤及管理費：713元
　計算式：4,750÷（20,000＋29,700＋1,800＋15,300＋68,935
　　　　　＋33,745＋4,750＋10,454＋5,542）×28,534=713
　　　　　（元以下四捨五入）
⒉扣除附表一項次6及上開⒈部分之修復金額為：213,297元
  計算式：218,760-4,750-713=213,297　　　　　　　　　　　　　　　　　　　　　　　
正本係照原本作成。
不得上訴。
中　　華　　民　　國　　109 　年　　9 　　月　　23　　日

　　　　　　　　　　　　　　書記官  林宗勳